【裁判字號】    87,訴,1315
【裁判日期】    890105
【裁判案由】    給付買賣價金
【裁判全文】
臺灣桃園地方法院民事判決  八十七年度訴字第一三一五號
    原      告  甲○○
    訴訟代理人  乙○○
    複代理人    丙○○
    被      告  丁○○
    訴訟代理人  陳鄭權律師
    複代理人    廖珠蓉律師
                陳鼎正律師
右當事人間請求給付分期買賣價金事件，本院判決如左：
    主      文
原告之訴及其假執行之聲請均駁回。
訴訟費用由原告負擔。
    事      實
甲、原告方面：
  一、聲明：被告應給付原告新台幣（下同）一百八十萬元及自民國（下同）八十四
      年四月十日起至清償日止，按週年利率百分之五計算之利息，並願供擔保宣告
      假執行。
  二、陳述：緣被告丁○○係原告之妻鄭錦蓮之胞兄，詎被告竟意圖為自己不法之所
      有，對原告佯稱與訴外人鄭秀鳳共同出資購買坐落桃園縣楊梅鎮○○○段二一
      之五地號土地，並將其中一百坪以二百萬元出售予原告，並約定登記於鄭秀鳳
      名下，雙方並於八十一年三月二十六日簽立買賣契約，原告因陷於錯誤前後計
      交付一百八十萬予被告，惟嗣至八十一年四月底原告委請土地代書調閱土地登
      記簿謄本等相關資料，始知悉上開土地乃訴外人鍾金元、鍾德和所有，因認本
      件買賣契約顯屬給付不能，爰依民法第二百五十六條之規定解除契約，並依二
      百五十九條第一項第二款之規定，請求被告給付自受領時起之利息，又被告亦
      屬無法律上之原因而受利益，致原告受有損害，原告併依同法第一百七十九條
      不當得利之規定，請求被告返還價金共計一百八十萬元及自受領時起之利息。
  三、證據：提出土地登記謄本、渡讓協議契約書影本、臺灣省桃園縣土地登記簿影
      本各乙份等為證。
  四、對被告抗辯之陳述：
（一）系爭土地不論是楊梅鎮○○○段二一之五地號或二一之一六地號，於七十五年
      十二月三十日及八十一年三月七日均已分割完成，即買賣契約簽訂成立前已分
      割完成，且至八十一年四月十六日始因共有物分割由訴外人田賢田一人全部單
      獨所有，是於八十一年四月十五日以前訴外人呂賢田並無單獨處分楊梅鎮○○
      ○段第二一之一地號土地或分割以後之同段第二一之十六地號土地之權利，呂
      賢田又如何能將二一之十六地號土地賣給被告及其妹妹鄭秀鳳，被告於未取得
      土地前即以土地所有權人自居，將系爭地地出售予原告，顯然本件買賣屬給付
      不能。
（二）訴外人鄭秀鳳對於被告出售土地給原告乙節毫不知悉，而兩造雙方於八十一年
      三月二十六日簽訂之買賣契約書亦未經鄭秀鳳於立契約書人欄簽名，是系爭買
      賣契約之效力亦有疑義。
（三）被告雖曾經帶原告至現場看地，但當時被告只是泛指該塊土地大概位置，並未
      明白指出坐落土地之正確位置及地號。
乙、被告方面：
  一、聲明：如主文所示。
  二、陳述：
（一）緣八十一年元月間呂賢田與第三人許雪美二人合資向楊梅鎮○○○段二一之一
      地號地主王湘華、蘇寶足等二人購買其所有上開土地，約定呂賢田、許雪美各
      應有部分二分之一，並於八十一年一月三十日登記由呂賢田、許雪美各共有二
      分之一，是被告與妹妹鄭秀鳳向呂賢田購買土地時，呂賢田仍非單獨所有人，
      惟呂賢田表示其與許雪美業已約定辦理共有土地分割，欲將土地分割為十筆，
      由呂賢田與許雪美各取得五筆，而其賣給被告的即是其分割後之第五筆。嗣系
      爭土地觀諸土地登記簿謄本，確於八十一年三月七日辦理分割為二一之一及二
      一之一三至二一之二一共十筆土地，惟斯時仍屬渠二人共有十筆土地之狀態，
      渠二人仍尚未辦理共有物分割以取得獨所有，是呂賢田斯時自亦無法將分割後
      之土地依約辦理移轉登記於被告鄭秀鳳名下，是在此情況下被告若未去查閱謄
      本而地主呂賢田亦尚未告知辦理的情況下，被告又焉能得知系爭二一之一地號
      第五筆土地已實際分割出地號二一之一六。
（二）實則，呂賢田亦是在八十一年四月十一日方與許雪美辦理共有物分割而實際上
      取得單獨所有，是其始於八十一年四月二十五日將其分割後取得單獨所有之二
      一之一六地號移轉登記予鄭秀鳳。只因移轉登記手續係呂賢田與鄭秀鳳接洽而
      非與被告接洽，致被告始終不知業已分割之情，是被告於八十一年三月二十六
      日將向呂賢田所購之土地中之一百坪賣予原告時，被告實不知其業已分割完成
      此乃實情，惟原告既明知其所購土地為何？實不容其拘泥於文字而強詞謂契約
      無效或得解除。況其若不知其所購土地為何？則又焉有可能繳納土地貸款，足
      見其嗣後翻異而否認契約之效力不足採信。
（三）按契約當事人互相表示意思一致者，無論其為明示或默示，契約即為成立。查
      本件買賣緣於被告先前於八十一年元月間與妹妹鄭秀鳳分別出資一百二十萬、
      八十萬合計二百萬為頭期款向訴外人呂賢田購買其座落楊梅鎮○○○段第二一
      之一地號（預計分割為十筆）分割後之第五筆，面積約五百三十二坪之土地，
      其中鄭秀鳳占二百坪，被告占三百三十二坪，並約定以妹妹鄭秀鳳名義登記，
      嗣因原告亦有意加入，乃商由被告讓售其中一百坪予伊，雙方經商議並至現場
      確認土地座落位置無誤後雙方同意以每坪二萬元成交，因而訂有買賣契約書，
      此徵諸原告於鈞院地方法院檢察署時亦坦承：「簽約時丁○○有帶我到現場看
      ，指出是那塊地，事後經代書幫我查是二一之一六地號，而二一之五地號是鍾
      金元、鍾清和所有」，足見簽約時雙方就坐落土地之正確位置為何業至現場親
      自確認無訛，只不過是就已確認之土地其坐落之正確地號有所誤認而已，而事
      後亦經證實經雙方現場確認之土地其正確地號應為第二一之一六地號，故訂約
      當時契約上就土地坐落地號雖載為二一之五，惟參酌訂約當時雙方之真意，乃
      在購買經雙方至現場確認的那塊土地即分割後登載於鄭秀鳳名下之第二一之一
      六地號土地無誤，此徵諸上開第二一之一六地號土地嗣後亦依約登記鄭秀鳳名
      下亦足堪佐證，是其契約之要素應認已合致，實不宜拘泥於契約之文字為地號
      二一之五，即認雙方契約不成立甚明。
（四）本件買賣契約之標的自始即為坐落楊梅鎮○○○段第二一之一六地號土地，僅
      契約書誤寫為同段第二一之五地號而已，依兩造買賣契約書所載本件買賣標的
      為「‧‧‧座落桃園縣楊梅鎮○○○段地號二一之五土地面積共五三二坪，其
      中一百坪以每坪二萬元正出賣‧‧‧」，經查契約書所載二一之五地號土地面
      積共為一一○六平方公尺，合計僅約三三五坪，與契約書所載面積相差近二百
      坪，反觀同段二一之一六地號土地面積共一七四二平方公尺合計五二七坪，與
      前揭契約書所載買賣標的面積五百三十二坪所差無幾，徵諸於買賣契約中標的
      之面積為立約重點所載，殊較地號較無誤認，復查事實上鄭秀鳳也已受讓系爭
      土地之移轉，足徵被告業已依約履行無疑。
  三、證據：提出鄭錦蓮及原告夫婦所開具費用及利息分攤表影本、土地登記謄本影
      本、地籍圖謄本影本、趙碧松律師事務所函影本、房地產登記費用明細表影本
      、代墊繳共同投資土地貸款利息明細表、渡讓協議契約書影本、信函影本、乙
      ○○代書回函影本新竹縣竹北地政事務所土地登記完畢通知書影本、不起訴處
      分書影本、答辯狀影本、臺灣省桃園縣土地登記簿影本各乙份等為證，並聲請
      訊問證人許雪美、鄭秀鳳、何印通、鄭錦蓮、呂賢田及勘驗現場。
丙、本院依職權調閱桃園地方法院檢察署八十六年度偵字第一二三七七號偵查卷，並
    依聲請履勘現場。
    理      由
一、原告起訴主張被告意圖為自己不法之所有，對原告佯稱與訴外人鄭秀鳳共同出資
    購買坐落桃園縣楊梅鎮○○○段二一之五地號土地，並將其中一百坪以二百萬元
    出售予原告，並約定登記於鄭秀鳳名下，致其陷於錯誤前後計交付一百八十萬予
    被告，惟嗣後始知上開土地乃訴外人鍾金元、鍾德和所有，因認本件買賣契約已
    屬給付不能，爰依民法第二百五十六條及二百五十九條請求返還價金併依同法第
    一百七十九條不當得利之規定，請求被告返還價金一百八十萬元及自八十四年四
    月十日起至清償日止，按週年利率百分之五計算之利息等語。被告則以本件買賣
    緣於被告先前於八十一年元月間與妹妹鄭秀鳳分別出資一百二十萬、八十萬合計
    二百萬為頭期款向訴外人呂賢田購買其座落楊梅鎮○○○段第二一之一地號（預
    計分割為十筆）分割後之第五筆，面積約五百三十二坪之土地，被告以為係二一
    之五，嗣第五筆土地實際分割出之地號為二一之一六，惟簽約時雙方就坐落土地
    之正確位置為何業至現場親自確認無訛，只不過是就已確認之土地其坐落之正確
    地號有所誤認而已，而二一之一六地號土地嗣後亦依約登記鄭秀鳳名下等語，資
    為抗辯。
二、本件原告主張兩造簽訂買賣契約書，被告將與訴外人鄭秀鳳共同出資購買坐落桃
    園縣楊梅鎮○○○段二一之五地號土地，其中應有部分一百坪以二百萬元出售予
    原告，並約定登記於鄭秀鳳名下，原告前後計交付一百八十萬予被告，惟二一之
    五地號土地卻係訴外人鍾金元、鍾德和所有之事實，固據提出土地登記謄本、渡
    讓協議契約書影本、臺灣省桃園縣土地登記簿影本各乙份等為證，應堪信原告上
    開主張為真正。
三、惟查依兩造之買賣契約書就買賣之標的物係載為楊梅鎮○○○段地號二一之五，
    並言明上開土地以鄭秀鳳名義登記，惟嗣後實際上登記於鄭秀鳳名義之地號乃二
    一之一六，是本件之爭點厥為兩造就買賣之標的物為何，雙方意思之表示是否一
    致，亦即兩造之買賣契約是否成立？按契約當事人互相表示意思一致者，無論其
    為明示或默示，契約即為成立。民法第一百五十三條第一項訂有明文。又當事人
    締結不動產買賣之債權契約，固非要式行為，惟對於買賣契約必要之點，即價金
    與標的物之意思表示必須一致，否則其契約即難謂已成立（最高法院六十九年台
    上字第一七一○號參照）。又按契約應以當事人立約當時之真意為準，而真意何
    在，又應以過去事實及其他一切證據資料為斷定之標準，不能拘泥文字致失真意
    （最高法院十九年上字第四五三號判例參照）。經查，依兩造買賣契約書所載本
    件買賣標的為被告將坐落桃園縣楊梅鎮○○○段地號二一之五土地面積共五三二
    坪，其中一百坪以每坪二萬元正出賣與原告，而查契約書所載二一之五地號土地
    面積共為一一○六平方公尺，合計僅約三三五坪，有土地登記謄本乙份可稽，與
    系爭買賣契約書所載面積相差近二百坪，反觀同段二一之十六地號土地面積共一
    七四二平方公尺合計五二七坪，與系爭買賣契約書所載買賣標的面積五百三十二
    坪所差無幾，徵諸一般不動產買賣交易中，標的之面積為立約之重點，殊較地號
    較無被誤認之情，且原告亦自認被告雖曾經帶原告至現場看地，但當時被告只是
    泛指該塊土地大概位置，並未明白指出坐落土地之正確位置及地號，惟衡諸常情
    不動產之價值較高，一般人在買賣上莫不較為謹慎，焉有不仔細了解土地之所在
    位置，而二一之五與二一之十六亦相差有一段距離，此有桃園縣楊梅地政事務所
    八十八年十一月十一日八八楊地三字第六二九九號函可憑。又原告既謂於八十一
    年四月底委請土地代書調閱土地登記簿謄本即知悉楊梅鎮○○○段二十一之五地
    號土地係訴外人鍾金元、鍾德和所共有，卻不提出異議或更正，已非無疑，被告
    卻仍繼續代繳銀行貸款利息長達一年八個月；綜上，兩造於訂約當時契約上就土
    地坐落地號，雖載為二一之五，惟參酌訂約當時雙方之真意，應係購買經雙方至
    現場確認的那塊土地即分割後登載於鄭秀鳳名下之第二一之一六地號土地無誤，
    此徵諸上開第二一之一六地號土地，嗣後亦依約登記鄭秀鳳名下亦足堪佐證，是
    系爭買賣契約之標的物應認意思表示已合致，實不宜拘泥於契約之文字，本件買
    賣契約之標的應為坐落楊梅鎮○○○段第二一之一六地號土地無疑，僅契約書誤
    寫為同段第二一之五地號而已，蓋兩造之真意乃在於買賣二十一之十六地號土地
    ，彼此均了解之，其互相意思表示仍屬一致，契約即為成立，此即為法諺上所謂
    ：「錯誤之記載，無害真意」，是兩造買賣契約業已合法成立，應屬無疑。
四、原告另主張系爭土地不論是楊梅鎮○○○段二一之五地號或同段二一之一六地號
    於七十五年十二月三十日及八十一年三月七日均已分割完成，即買賣契約簽訂成
    立前已分割完成，且至八十一年四月十六日始因共有物分割由訴外人田賢田一人
    全部單獨所有，是於八十一年四月十五日以前訴外人呂賢田並無單獨處分楊梅鎮
    ○○○段第二一之一地號土地或分割以後之同段第二一之十六地號土地之權利，
    呂賢田又如何能將二一之一六地號土地賣給被告及其妹妹鄭秀鳳，被告於未取得
    土地前即以土地所有權人自居，將系爭地地出售予原告，顯然本件買賣屬給付不
    能云云。惟按無權利人就權利標的物為處分後，取得其權利者，其處分自始有效
    ，民法第一百一十八條第二項前段定有明文，查地號二一之一六土地確已依契約
    之約定，登記於鄭秀鳳名下，即無給付不能之問題，是被告主張依民法第二百五
    十六條及二百五十九條給付不能解除契約及民法第一百七十九條不當得利規定，
    請求返還價金，於法即乏依據。至原告主張訴外人鄭秀鳳對於被告出售土地給原
    告乙節毫不知悉，而兩造雙方於八十一年三月二十六日簽訂之買賣契約書亦未經
    鄭秀鳳於立契約書人欄簽名，是系爭買賣契約其效力亦有疑義云云，惟按各共有
    人得自由處分其應有部分。民法第八百一十九條第一項亦定有明文。查本件被告
    係將其對桃園縣楊梅鎮○○○段二一之十六地號土地，出售其應有部分中之一百
    坪予原告，揆諸上開法條之意旨，被告本得自由處分其應有部分，是原告主張訴
    外人鄭秀鳳於被告出售土地給原告乙節並不知悉，系爭買賣契約不生效力云云，
    顯無可採。
五、從而，原告本於民法第二百五十六條及二百五十九條併依同法第一百七十九條不
    當得利之規定，請求被告返還價金即請求被告給付一百八十萬元及自八十四年四
    月十日起至清償日止，按週年利率百分之五計算之利息，即有未洽，應予駁回；
    其假執行之聲請，亦因而失所依附，不應准許。
六、據上論結，原告之訴為無理由，依民事訴訟法第七十八條判決如主文。
中      華      民      國    八十九    年      一      月      五      日
                                        臺灣桃園地方法院民事第二庭
~B法      官  吳幸娥
右為正本係照原本作成。
如對本判決上訴，須於判決送達後廿日內向本院提出上訴狀。
中      華      民      國    八十九    年      一      月      五      日
~B法院書記官  聶眾


司法院資訊處製作；財團法人民間司法改革基金會備份。
